ACORDAO-COMPLETO-2555380

ACÓRDÃO 7963/2022 ATA 40/2022 - PRIMEIRA CÂMARA

VISTO, relatado e discutido este processo de tomada de contas especial que, nesta fase processual, trata de recurso de reconsideração contra o Acórdão 4771/2021-TCU-Primeira Câmara, que julgou irregulares as contas de Geraldo Fernandes de Oliveira em virtude de irregularidades relacionadas ao Convênio 10.011/2006, celebrado entre o Instituto Nacional de Colonização e Reforma Agrária - Incra e a Prefeitura Municipal de Bannach/PA objetivando a execução de 23 km de estradas vicinais, sendo 16 km no Projeto de Assentamento Araguaxin II e 7 km no Projeto de Assentamento Jacira II - PA Jacira II.
ACORDAM os Ministros do Tribunal de Contas da União, reunidos em sessão da Primeira Câmara, ante as razões expostas pelo Relator e com fundamento nos arts. 32 e 33 da Lei 8.443/1992 c/c os arts. 8º e 11 da Resolução-TCU 344/2022, em: 
9.1. dar provimento ao recurso de reconsideração interposto por Geraldo Fernandes de Oliveira e tornar insubsistente o Acórdão 4771/2021-TCU-Primeira Câmara;
9.2. arquivar esta tomada de contas especial, sem julgamento de mérito;
9.3. encaminhar cópia desta deliberação ao recorrente e à Procuradoria da República no Estado do Pará, em aditamento ao Ofício 9302/2022 - Seproc, com a informação de que a íntegra do relatório e do voto que a fundamentam podem ser consultados no endereço eletrônico www.tcu.gov.br/acordaos.

Recurso de reconsideração contra acórdão que julgou irregulares as contas especiais do responsável e lhe imputou o recolhimento de débito originário de convênio.

Primeira Câmara

Município de Bannach/PA

3. Recorrente: Geraldo Fernandes de Oliveira (XXX.694.802-XX)

13.1. Ministros presentes: Walton Alencar Rodrigues (Presidente), Benjamin Zymler, Vital do Rêgo e Jorge Oliveira (Relator).
13.2. Ministro-Substituto presente: Weder de Oliveira.

JORGE OLIVEIRA

Ministro-Substituto Augusto Sherman Cavalcanti

Transcrevo como parte do relatório a instrução elaborada na Secretaria de Recursos - Serur, endossada pelos dirigentes da unidade:
"INTRODUÇÃO
1. Trata-se de recurso de reconsideração (peça 75) interposto por Geraldo Fernandes de Oliveira contra o Acórdão 4771/2021-TCU-Primeira Câmara, Ministro-Substituto Relator Augusto Sherman Cavalcanti (peça 59) .
1.1. Reproduz-se a seguir a decisão ora atacada: 
'VISTOS, relatados e discutidos estes autos de Tomada de Contas Especial instaurada pela Superintendência Regional no Estado do Pará do Instituto Nacional de Colonização e Reforma Agrária (Incra SR-27) , em desfavor de Geraldo Fernandes de Oliveira, ex-prefeito municipal de Bannach/PA, em razão da execução parcial e outras irregularidades relacionadas ao Convênio 10.011/2006 (Siafi 560728) , tendo por objeto a execução de 23 km de estradas vicinais no Município, 
ACORDAM os Ministros do Tribunal de Contas da União, reunidos em sessão da 1ª Câmara, ante as razões expostas pelo Relator, em: 
9.1. julgar, com fundamento nos arts. 1º, inciso I, 16, inciso III, alínea 'c', 19 e 23, inciso III, da Lei 8.443, de 16 de julho de 1992, irregulares as contas de Geraldo Fernandes de Oliveira, condenando-o ao pagamento da quantia de R$ 83.499,05 (oitenta e três mil, quatrocentos e noventa e nove reais, e cinco centavos) , fixando-lhe o prazo de quinze dias, a contar da notificação, para que seja comprovado, perante o Tribunal (art. 214, inciso III, alínea 'a', do Regimento Interno) , o recolhimento da dívida aos cofres do Tesouro Nacional, atualizada monetariamente e acrescida dos juros de mora calculados a partir de 5/8/2008 até a data do efetivo recolhimento, na forma prevista na legislação em vigor; 
9.2. autorizar, desde logo, nos termos do art. 28, inciso II, da Lei 8.443/92, a cobrança judicial da dívida caso não atendida a notificação; 
9.3. enviar cópia deste Acórdão à Procuradoria da República no Estado do Pará, com fundamento no art. 16, § 3º, da Lei 8.443/1992, para o ajuizamento das ações que considere cabíveis; e 
9.4. dar ciência desta deliberação ao responsável.'
HISTÓRICO
2. Trata-se de Tomada de Contas Especial (TCE) instaurada pela Superintendência Regional no Estado do Pará do Instituto Nacional de Colonização e Reforma Agrária (Incra SR-27) , em desfavor de Geraldo Fernandes de Oliveira, ex-prefeito municipal de Bannach/PA, em razão da execução parcial e outras irregularidades relacionadas ao Convênio 10.011/2006 - Siafi 560728 (peça 1, p. 49-55) .  
2.1. O objeto do ajuste foi execução de obras de infraestrutura de implantação de 23 km de estradas vicinais, sendo 16 km no Projeto de Assentamento (PA) Araguaxin II e 7 km no PA Jacira II (peça 1, p. 6-8, 9-43) .  Para tanto, foram previstos R$ 595.131,83, sendo R$ 565.375,24 repassados pelo concedente e R$ 29.756,59 aportados a título de contrapartida do convenente (peça 1, p. 26, 30 e 36, 202; peça 4, p. 187 e 300) . O ajuste vigorou, inicialmente, de 29/6/2006 a 28/11/2006, sendo prorrogado sucessivamente para 21/4/2008, com prestação de contas final em 20/6/2008 (peça 1, p. 56, 89-90, 101-102, 131-132) .  
2.2. A vistoria final das obras (peça 1, p. 133-148) , realizada por engenheiro do Incra SR-27, apontou que os serviços não executados atinentes à estrada vicinal do PA Jacira II, no montante de R$ 53.269,20, correspondente a 8,44% de inexecução do total do convênio, referiam-se às obras de arte correntes (bueiros) e especiais (pontilhões de madeira) , mas que o equivalente físico total executado de R$ 87.983,74 atingiu o objetivo social do convênio nessa parcela do objeto pactuado.  Além dessa ocorrência acerca da execução parcial do objeto do convênio, foram apontadas, ainda, outras irregularidades na prestação de contas. 
2.3. Diante do não saneamento das irregularidades, o Incra SR-27 instaurou a presente tomada de contas especial, imputando débito no valor total de R$ 240.196,49, correspondente às parcelas de R$ 47.717,67 (8,44% x R$ 565.375,24) , referente à inexecução do objeto do convênio, R$ 192.450,00 (R$ 28.460,00 + R$ 163.990,00) , referente à impugnação de despesas realizadas com notas fiscais vencidas, e R$ 28,82, referente ao não recolhimento do saldo do ajuste.
2.4. A unidade técnica discordou da conclusão de que a obra no trecho do PA Jacira II prestava benefício para a população, sob a avaliação de que sem 63% dos bueiros, a vida útil da obra restaria severamente comprometida e sem 27% da extensão prevista dos pontilhões, não se conseguia percorrer os 7 km da estrada vicinal, concluindo que o débito pela inexecução parcial deveria corresponder aos recursos dispendidos na execução daquele trecho do objeto do ajuste, no valor de R$ 87.983,74.  Também concluiu pela necessidade de realização de diligência ao Banco do Brasil objetivando avaliar o nexo de causalidade entre as despesas declaradas e os recursos do convênio (peça 4) 
2.5. A resposta à diligência permitiu afastar a dúvida quanto ao nexo de causalidade das despesas no valor de R$ 192.450,00. Dessa forma, foi promovida a citação do responsável (peça 43) em razão da impugnação total das despesas referentes ao PA Jacira II, no valor de R$ 83.499,05.
2.6. Regularmente citado (peça 43) , Geraldo Fernandes de Oliveira apresentou suas alegações de defesa (peça 50) que foram analisadas pela unidade técnica (peça 54, p. 4, itens 14 a 24) .
2.7. Desse modo, a unidade técnica, com a chancela do Parquet especializado (peça 57) , por entender que as alegações de defesa apresentadas por Geraldo Fernandes de Oliveira não elidiram as irregularidades impugnadas, propôs julgar irregulares as contas do gestor, com imputação de débito no valor original de R$ 83.499,05, mas sem aplicação de sanção, em razão da ocorrência de prescrição da pretensão punitiva (peça 54, p. 54, itens 27-28) .
2.8. Em consonância com os exames precedentes, o Relator original e o Tribunal julgaram irregulares as contas de Geraldo Fernandes de Oliveira, com imputação de débito, nos termos do Acórdão 4771/2021-TCU-Primeira Câmara (peça 59) . 
2.9. Nesse momento, Geraldo Fernandes de Oliveira interpõe recurso de reconsideração (peça 75) , requerendo a reforma do Acórdão 4771/2021-TCU-Primeira Câmara (peça 59)  
EXAME DE ADMISSIBILIDADE
3.  Reitera-se o exame preliminar de admissibilidade (peça 76) , com despacho do Exmo. Ministro Relator Jorge Oliveira (peça 79) , que concluiu pelo conhecimento do recurso de reconsideração interposto por Geraldo Fernandes de Oliveira, suspendendo-se os efeitos dos itens 9.1 e 9.2 do Acórdão 4771/2021-TCU-Primeira Câmara, eis que preenchidos os requisitos processuais aplicáveis à espécie. 
EXAME DE MÉRITO 
4. Constitui objeto do presente recurso verificar se:
a) houve prescrição; e
b) houve o alcance do objetivo estabelecido no convênio no PA Jacira II, diante da comprovação de aproveitamento da parcela executada;  
5.  Da prescrição
5.1. Geraldo Fernandes de Oliveira defende a ocorrência da prescrição quinquenal da pretensão de ressarcimento desta Corte nos termos da Lei 9.873/1999.  Alega que ocorreu a prescrição intercorrente, visto que se passaram mais de cinco anos entre a prestação de contas final em 20/6/2008 e sua notificação em 18/7/2013 (peça 75, p. 2-5) .
Análise
5.2. No exame da prescrição, a Serur tem adotado os entendimentos detalhados na peça 89, que contém estudo e pronunciamentos anteriores da secretaria sobre o tema. Nessas manifestações estão desenvolvidas as seguintes premissas, que serão utilizadas no presente exame:
a) ao julgar o RE 636.886, o STF conferiu nova interpretação ao art. 37, § 5º, da Constituição Federal, fixando a tese de que 'é prescritível a pretensão de ressarcimento ao erário fundada em decisão de Tribunal de Contas';
b) as pretensões punitiva e de ressarcimento devem observar o mesmo regime na atividade de controle externo, dado o objetivo comum da prescrição, de fixar prazo para o Tribunal de Contas agir, para caracterizar o ilícito, identificar seu autor, dimensionar as consequências da conduta e impor as consequências legais, independentemente de tais consequências terem natureza punitiva ou ressarcitória;
c) até que sobrevenha norma específica, entende-se que a prescrição das pretensões punitiva e de ressarcimento, no processo de controle externo, deve observar o regime da Lei 9.873/1999, na linha dos recentes pronunciamentos do STF a respeito. Assim, sem prejuízo de se realizar o exame da prescrição também segundo o prazo decenal previsto no Código Civil, o critério adotado, na formulação da proposta de encaminhamento, será o da Lei 9.873/1999.
Análise da prescrição segundo os critérios do Acórdão 1441/2016-TCU-Plenáriolenário:
5.3. No que se refere a¿ pretensão punitiva, o TCU tem tradicionalmente aplicado os critérios definidos no Acórdão 1441/2016-TCU-Plenáriolena¿rio, que, em incidente de uniformização de jurisprudência, orientou-se pela aplicação do Código Civil. Por este acórdão, em linhas gerais, a prescrição subordina-se ao prazo geral de dez anos (CC, art. 205) , contado a partir da data da ocorrência do fato e interrompido pelo ato que ordenar a citação, a audiência ou a oitiva da parte. 
5.4.  Ademais, conforme precedentes abaixo da jurisprudência selecionada, considera-se como data da ocorrência do fato, nos casos de não comprovação da regular aplicação de recursos repassados mediante convênios ou instrumentos congêneres, a data limite para entrega da prestação de contas final ou a data da efetiva entrega antecipada. 
'Nos casos de não comprovação da regular aplicação de recursos repassados mediante convênios ou instrumentos similares, a data limite para entrega da prestação de contas final ou a data da efetiva entrega antecipada assinala o marco inicial da contagem do prazo de prescrição da pretensão punitiva do TCU (Acórdão 2278/2019-TCU-Primeira Câmara, Relator: Augusto Sherman) 
Nos casos de não comprovação da regular aplicação dos recursos repassados mediante convênios ou instrumentos similares, a data limite para entrega da prestação de contas final ou a da efetiva entrega antecipada assinala o marco inicial da contagem do prazo decenal de prescrição da pretensão punitiva do TCU (Acórdão 3749/2018-TCU-Segunda Câmara, Relator: Ana Arraes) 
Nos casos de inexecução do objeto pactuado, a data limite para entrega da prestação de contas final ou a data da efetiva entrega antecipada assinala o marco inicial da contagem do prazo decenal de prescrição da pretensão punitiva do TCU' (Acórdão 10145/2017-TCU-Segunda Câmara, Relator: Marcos Bemquerer) 
5.5. Em relação ao Convênio 10.011/2006, tem-se que o prazo final para apresentação das contas findou em 20/6/2008 (60 dias do término da vigência: 21/4/2008 - peça 1, p.161; prazo de prestação de contas - peça 1, p. 53, Cláusula 11ª) e a prestação de contas foi encaminhada em 15/9/2008 (peça 1, p. 162) . Portanto, o termo inicial para a contagem do prazo prescricional do Código Civil é o prazo final para apresentação das contas, qual seja, 20/6/2008.
5.6. A aplicação dos critérios citados previamente no item 5.4 ao caso em exame resultou na prescrição da pretensão punitiva do TCU, uma vez que o prazo final para apresentação das contas foi 20/6/2008 e o ato de ordenação da citação ocorreu em 21/3/2019, (peça 39) .  Essa também foi a conclusão do decisum condenatório, conforme o Relatório da Proposta de Deliberação do Acórdão condenatório à peça 61, p. 5.
5.7.  Portanto, segundo os critérios do referido Acórdão 1441/2016-TCU-Plenáriolenário, ocorreu prescrição da pretensão punitiva.
Análise da prescrição pelo regime da Lei 9.873/1999 
Termo inicial:
5.8. A Lei 9.873/1999, art. 1º, parte final, traz previsão expressa a respeito do início da contagem do prazo prescricional, estabelecendo que o marco inicial será contado da data da prática do ato ou, no caso de infração permanente ou continuada, do dia em que tiver cessado.
5.9. Ocorre que, recentemente, o Plenário da Suprema Corte se manifestou mais uma vez sobre o tema no julgamento da ADI 5509, ao tratar da constitucionalidade do prazo prescricional e decadencial de cinco anos previsto nos arts. 76, § 5o e 78, § 7o da Constituição do Estado do Ceará. Com esteio no princípio da simetria insculpido no art. 75 da Constituição Federal, o relator, Ministro Edson Fachin, definiu alguns parâmetros para fins de avaliação da incidência do prazo prescricional nos processos conduzidos pelas Cortes de Contas.
5.10. A ADI 5509 foi manejada contra dispositivos da Constituição do Estado do Ceará e de lei ordinária do referido Estado, que fixaram prazo prescricional no processo do tribunal de contas daquela unidade federativa.
5.11. Todavia, a discussão travada pela Suprema Corte teve por referência o modelo federal, em função do princípio da simetria, expressamente invocado pelo MPF ao propor a ação, e pelo relator ao analisar o tema. Assim, os fundamentos lançados no julgamento da ADI 5509 repercutem inevitavelmente no processo deste Tribunal.
5.12. Especificamente sobre a lei de regência e as causas interruptivas da prescrição, o relator, Ministro Edson Fachin, reconheceu que o Supremo Tribunal Federal ainda não havia fixado orientação clara a respeito em processo de caráter geral. Ao fazê-lo, na citada ADI, a orientação do relator foi a de aplicar os vários precedentes daquela Corte em casos concretos, que já sinalizavam para a incidência da Lei 9.873/1999, afastando-se a incidência do art. 205 do Código Civil, como evidenciam as seguintes passagens do voto:
'a) A atividade de controle externo equipara-se, para fins de contagem do prazo prescricional, ao poder de polícia do Estado e, como tal, nos termos do art. 1º da Lei 9.873, de 1999, 'Prescreve em cinco anos a ação punitiva da Administração Pública Federal, direta e indireta, no exercício do poder de polícia, objetivando apurar infração à legislação em vigor, contados da data da prática do ato ou, no caso de infração permanente ou continuada, do dia em que tiver cessado'; e
b) 'Pela mesma razão, incidem as causas legais de interrupção da prescrição, conforme previsão constante do art. 2º da referida Lei.'
5.13. Estabelecida a norma de regência do prazo e das causas interruptivas, o Supremo avançou no debate quanto ao termo inicial da prescrição, fixando regras mais detalhadas a respeito. Com esse fim, estabeleceu tratamento específico para as tomadas de contas especiais, distinguindo aquelas decorrentes de repasses sujeitos a prestação de contas específica e as relativas a situações em que os fatos são normalmente trazidos ao conhecimento dos tribunais de contas por meio de denúncias e representações.
5.14. Nesse sentido, o voto do Ministro Edson Fachin trouxe uma regra geral e algumas hipóteses de aplicação casuística. Como regra geral, ficou estabelecido que 'o termo inicial da contagem do prazo deve ser o da entrada do processo de fiscalização no âmbito do Tribunal de Contas, ou dos órgãos que, por lei, são encarregados pelo controle interno'.
5.15. Essa regra geral teve sua aplicação explicitada para algumas situações particulares, a saber:
a) no caso de omissão de prestação de contas: 'o dano a ser apurado pela ausência de prestação de contas tem o lapso prescricional iniciado na data em que as contas deveriam ter sido entregues';
b) na hipótese de irregularidades detectadas no exame da prestação de contas: 'o procedimento prévio à instauração da tomada de contas ... deve ser encerrado o quanto antes, sendo que as irregularidades que tenham porventura sido nele identificadas somente terão iniciada a fluência do prazo prescricional após a competente comunicação para o órgão de controle interno ou para o Tribunal de Contas'; e
c) em irregularidades constatadas em fiscalizações, denúncias e representações: 'Finalmente, deve-se contar o prazo prescricional a partir da data do conhecimento da irregularidade nos casos em que, por iniciativa própria, o Tribunal realiza auditorias ou inspeções, assim como nos casos em que a ele são diretamente levadas as informações necessárias para a instauração de tomada de contas especial'.
5.16. Dessa forma, na análise da prescrição das pretensões ressarcitória e punitiva será considerado o posicionamento, mormente o mais recente, adotado pelo Supremo Tribunal Federal.
5.17. No caso em exame, o contratado apresentou a prestação de contas em 15/9/2008 (peça 1, p. 162) .
5.18. Conforme já explicitado, no julgamento da ADI 5509, da relatoria do Exmo. Ministro Edson Fachin, o Supremo Tribunal Federal, interpretando as normas constitucionais e legais aplicáveis, entendeu que no caso de irregularidades detectadas no exame da prestação de contas: 'o procedimento prévio à instauração da tomada de contas ... deve ser encerrado o quanto antes, sendo que as irregularidades que tenham porventura sido nele identificadas somente terão iniciada a fluência do prazo prescricional após a competente comunicação para o órgão de controle interno ou para o Tribunal de Contas' (grifos acrescidos) 
5.19. Assim, o marco inicial para a contagem do prazo prescricional a ser considerado por este Tribunal deve ser a data de 6/1/2017, data do recebimento da TCE nesta Corte (peça 1) .
Prazo:
5.20. A Lei 9.873/1999 apresenta um prazo geral, de cinco anos (art. 1º) e um prazo especial, previsto no art. 1º, § 2º, a saber: 'quando o fato objeto da ação punitiva da Administração também constituir crime, a prescrição reger-se-á pelo prazo previsto na lei penal'.
5.21. A irregularidade discutida nos presentes autos, em análise preliminar, não constitui crime, aplicando-se no caso concreto o prazo prescricional quinquenal.
Interrupções por atos inequívocos de apuração dos fatos:
5.22. No regime da Lei 9.873/1999 a prescrição se interrompe 'pela notificação ou citação', 'por qualquer ato inequívoco, que importe apuração do fato' ou 'pela decisão condenatória recorrível' (art. 2º) . Com esse fundamento, a prescrição foi interrompida:
a) em 24/6/2019, citação do recorrente promovida por esta Corte (peça 43) ;
b) em 23/3/2021, decisão condenatória recorrível prolatada na sessão da Primeira Câmara (peça 59) . 
5.23. Assim, tendo em vista que o termo inicial da prescrição apurado nestes autos é 6/1/2017 (item 5.19) , depreende-se que transcorreram menos de cinco anos entre esse marco temporal e as datas dos eventos que resultaram na interrupção prescricional.
Da prescrição intercorrente:
5.24. Nos termos do art. 1º, § 1º, da Lei 9.873/1999, opera-se a prescrição intercorrente se o processo ficar paralisado por mais de três anos, aguardando 'julgamento ou despacho'.
5.25. Note-se que há uma correlação entre essa hipótese e as causas de interrupção da prescrição do art. 2º. Com efeito, uma vez interrompida a prescrição por alguma das hipóteses do art. 2º, o processo não pode ficar inativo, sem qualquer inovação processual relevante, por mais de três anos.
5.26. Trata-se de prazo específico, não se aplicando nem o prazo geral de cinco anos nem o prazo especial, da lei penal (§ 2º) . A finalidade da prescrição intercorrente, com seu prazo próprio, é a de assegurar a eficiência e celeridade nas apurações administrativas. Seria contrário a essa finalidade a paralisação injustificada do processo por período maior que o triênio estabelecido para a hipótese.
5.27. A extrapolação do prazo de três anos, sem inovação relevante no processo, pode configurar negligência. Por isso, além de se operar a prescrição, deve-se promover a 'apuração da responsabilidade funcional decorrente da paralisação, se for o caso'.
5.28. Em muitas situações o exame da prescrição intercorrente pode ficar prejudicado nos processos já em tramitação no TCU. Como a ação de ressarcimento era considerada imprescritível, as peças que compõem a tomada de contas especial, elencadas no art. 10 da Instrução Normativa/TCU 71/2012, não contemplam informações pormenorizadas quanto ao andamento do processo na fase interna, o que pode prejudicar a análise de eventual paralisação por mais de três anos.
5.29. Assim, caso o tribunal venha a adotar a sistemática da Lei 9.873/1999 para aferir a prescrição, convém avaliar, oportunamente, a possibilidade de ajustes na IN-TCU 71/2012, para que as tomadas de contas especiais encaminhadas ao tribunal contemplem informações sobre as interrupções ocorridas na fase interna do procedimento (como, por exemplo, declaração do órgão instaurador da TCE, de que o processo não ficou paralisado por mais de três anos, na forma do art. 1º, § 1º, da citada lei) .
5.30. Especificamente quanto a esta TCE, as próprias causas de interrupção elencadas acima (item 5.23) permitem evidenciar que o processo teve andamento regular, não se operando a prescrição intercorrente.
Conclusão:
5.31. De todo o exposto, conclui-se que não ocorreu a prescrição ressarcitória segundo os critérios definidos pela Lei 9.873/1999.
6. Da comprovação de aproveitamento da parcela executada no PA Jacira II.
6.1. O recorrente afirma que houve a boa e regular aplicação dos recursos repassados, tendo em vista os seguintes argumentos:
a) houve somente falha formal (p. 6) ;
b) somente 8,44% dos serviços não foram executados no PA Jacira II e o objetivo social do convênio foi alcançado, conforme ratificado pelo chefe do Serviço de Infraestrutura do Incra SR-27 (p. 6) ;
c) as inconsistências reportadas pelo Tribunal de Contas da União configuram uma falha meramente formal e irrisória, não se confundindo, portanto, com erros materiais na execução do convênio.  Apresenta Jurisprudência de Tribunais de Justiça e Superiores, quanto à convalidação de atos administrativos junto a vicio formal (p. 6) ;
d) no PA Jacira II não foram aplicados 63% dos bueiros e 27% do comprimento dos pontilhões de madeira previstos, mas foi constatado pelas visitas técnicas que tal fato não impediu a trafegabilidade ou serventia para a comunidade de toda extensão de 7 km daquele trecho (p. 6) ;
e) a falha da prestação de contas do objeto, foi apenas formal/irrisória, sem haver quaisquer problemas materiais durante o cumprimento do objeto, bem como no seu pagamento. Ocorreram apenas falhas formais, logo, este vício não pode ser caracterizado como irregularidade grave a justificar a reprovação das contas (p. 7) ; e
f) as irregularidades que ensejaram a reprovação das contas do Sr. Geraldo Fernandes de Oliveira referem-se a impropriedades de cunho meramente formal, as quais, pelos postulados da proporcionalidade e razoabilidade, não deveriam resultar em tamanhas penalidades ao gestor responsável.
Análise
6.2. Inicialmente cumpre informar que o recorrente repete, em boa medida, os argumentos apresentados nas alegações de defesa e não traz fato ou documento novo nessa fase recursal.
6.3. Rememora-se que sua condenação ocorreu em razão da não comprovação da boa e regular aplicação dos recursos recebidos por força do Convênio 10.011/2006, Siafi 560728, em razão da inexecução parcial dos 7 km de estradas vicinais do PA Jacira II, sem alcançar o objetivo estabelecido e sem comprovar possibilidade de aproveitamento da parcela executada, gerando glosa integral dos recursos federais aplicados no montante original de R$ 83.499,05.  
6.4. Quanto a alegação de que o objetivo social do convênio foi alcançado mesmo com a ausência de 63% dos bueiros e 27% do comprimento dos pontilhões, não assiste razão ao recorrente.  Em que pese no Relatório de Fiscalização de Obras de 14/9/2007, o engenheiro responsável constatar que o percentual de execução do objeto foi de 91,56%, restou evidenciado na instrução preliminar que houve o comprometimento da vida útil e da trafegabilidade da estrada vicinal do PA Jacira II, diante da ausência de 63% dos bueiros e de 27% da extensão prevista dos pontilhões (peça 4) :
'24. Na última visita técnica de verificação física do objeto realizada pelo Incra/SR-27 (Relatório de Fiscalização de Obras de 14/9/2007) , o engenheiro civil Rodrigo Souto Gomes constatou que o percentual de execução do objeto foi de 91,56% após análise detalhada dos quantitativos de serviços executados (peça 1, p. 133-148) .
26. Discorda-se da análise do engenheiro do Incra/SR-27 à peça 1, p. 209, quanto ao benefício dos serviços executados no PA Jacira II no equivalente financeiro de R$ 87.983,74, pois 12 (9+3) bueiros, de um total de 19, não foram construídos [ (18 bocas e 72 m de corpo de BSTC de diâmetro 0,60 m) e (6 bocas e 24 m de corpo de BSTC de diâmetro 0,80 m) ] e 6,70 m de pontes de madeira, de um total de 25 m, não foram construídos (peça 1, p. 146) . Sem 63% das obras de arte correntes (bueiro) necessárias em uma obra a sua vida útil é altamente comprometida e sem 27% do comprimento total previsto de obras de arte especiais (pontilhão) não se consegue percorrer os 7 km de estradas vicinais previstas para o PA Jacira II.' (grifos acrescidos) 
6.5. Como se pode constatar, a execução parcial do objeto, mesmo com relatório técnico que até apresenta percentuais de execução da obra, não garante que a parte executada do contrato teve ou terá serventia à população.
6.6. Ressalta-se que compete ao gestor público o ônus de demonstrar a boa e correta aplicação dos recursos públicos. Assim, diante da ausência de provas nos autos, aplica-se a jurisprudência desta Corte acerca da execução física do objeto conveniado:
'A completa frustração dos objetivos do convênio importa a condenação do responsável à devolução integral dos recursos transferidos, ainda que parte ou a totalidade dos valores repassados tenha sido aplicada no objeto do ajuste. A mera execução do objeto não é suficiente para comprovar a boa e regular aplicação dos recursos, é imprescindível que também se demonstre a sua funcionalidade em benefício da população alvo.' (Acórdão 549/2018-TCU-Primeira Câmara) 
'Considera-se como prejuízo em valores integrais a aplicação dos recursos do convênio em objeto que se revela inservível ou sem funcionalidade após a sua execução, completa ou parcial.' (Acórdão 2812/2017-TCU-Primeira Câmara) 
'Na hipótese de execução parcial da obra, que resulte em falta de funcionalidade, o prejuízo causado aos cofres públicos é igual ao valor total repassado, tendo em vista o não alcance da finalidade do ajuste.' (Acórdão 1731/2015-TCU-Primeira Câmara) 
6.7. Em relação aos argumentos de que as irregularidades que ensejaram a reprovação das contas do Sr. Geraldo Fernandes de Oliveira referem-se a impropriedades de cunho meramente formal, cumpre destacar que a motivação de sua condenação é exclusivamente em razão do não alcance do objetivo estabelecido no convênio no PA Jacira II, diante da não comprovação, por parte do convenente, da possibilidade de aproveitamento da parcela executada.  
6.8. Ou seja, os vícios não são meramente formais ou irrisórios. A ausência de 12 unidades de um total de 19 de arte correntes - bueiros (peça 1, p. 78) interfere na vida útil da obra, diante da ineficiência do sistema de drenagem projetado. O mesmo acontece com a falta de 6,70 de um total de 25 m de artes especiais - pontes de madeira (peça 1, p. 79) , fato que impossibilita de se percorrer os 7 km de estradas vicinais previstas para o PA Jacira II.  Ademais, como pontuado pela unidade técnica, 'a construção de bueiros deve ser anterior à implantação das estradas vicinais, pois sua construção a posteriori implica a destruição da estrada, no mínimo, nos pontos em que são previstos' (peça 61, p. 4, item 18) .
6.9. Assim, considerando que outros documentos não foram trazidos nessa fase recursal, as alegações não merecem acolhida.
CONCLUSÃO
7. Das análises anteriores, conclui-se que:
a) não ocorreu a prescrição ressarcitória desta Corte segundo os critérios definidos pela Lei 9.873/1999;
b) não houve o alcance do objetivo estabelecido no convênio para o trecho PA Jacira II, diante da não comprovação, por parte do convenente, da possibilidade de aproveitamento da parcela executada;
7.1. Assim, os argumentos apresentados pelo recorrente na presente peça recursal não afastam as irregularidades a ele atribuídas, mantendo-se incólume o julgado recorrido.
PROPOSTA DE ENCAMINHAMENTO
8. Ante o exposto, submete-se à consideração superior a presente análise de recurso de reconsideração interposto por Geraldo Fernandes de Oliveira contra o Acórdão 4771/2021-TCU-Primeira Câmara, propondo-se com fundamento nos artigos 32, inciso I, e 33, da Lei 8.443/1992: 
 a)   conhecer do recurso e, no mérito, negar-lhe provimento;
 b) informar ao recorrente e demais interessados do acórdão a ser proferido, destacando que o relatório e o voto que o fundamentam podem ser acessados por meio do endereço eletrônico www.tcu.gov.br/acordaos."
2.	O Ministério Público junto ao TCU - MPTCU divergiu parcialmente das conclusões, na conforme parecer abaixo transcrito:
 "Em face dos elementos constantes dos autos, este representante do Ministério Público junto ao Tribunal de Contas da União diverge parcialmente do encaminhamento oferecido pela unidade instrutiva, em pareceres uniformes (peças 90 e 91) , pois entende que o exame do recurso de reconsideração deve ser sobrestado até que a Corte de Contas defina o seu entendimento acerca da questão de direito relacionada à prescrição da pretensão de ressarcimento ao erário. Ou, alternativamente, sugere o regular processamento do julgamento do recurso, considerando, desde logo, os efeitos da prescrição, conforme as razões expostas abaixo e a proposta de encaminhamento ao fim formulada.
2. Ao julgar, em 17/4/2020, o Recurso Extraordinário (RE) 636.886, no qual se discutia o alcance da regra estabelecida no art. 37, § 5º, da Constituição Federal, relativamente a pretensões de ressarcimento ao erário fundadas em decisões de Tribunal de Contas, o Supremo Tribunal Federal (STF) fixou, com repercussão geral, a tese de que 'É prescritível a pretensão de ressarcimento ao erário fundada em decisão de Tribunal de Contas', nos termos do voto do Ministro Alexandre de Moraes.
3. Registre-se que, contra o julgamento do STF no RE 636.886, foram opostos embargos de declaração pela Advocacia-Geral da União (AGU) , rejeitados pela Suprema Corte em julgamento virtual finalizado em 20/8/2021.
4. Não obstante o RE 636.886 ter sido julgado tendo como contexto a fase de execução de título executivo oriundo de decisão de Tribunal de Contas, é possível constatar, à vista do teor do voto do Ministro Alexandre de Moraes, ao qual aderiram os demais, que a interpretação conferida pela Corte Suprema à matéria constitucional, quanto à inteligência do art. 37, § 5º, da Constituição Federal, é a da prescritibilidade, como regra, da pretensão de ressarcimento ao erário.
5. Segundo constou do item 2 da ementa do acórdão, somente seriam imprescritíveis 'as ações de ressarcimento ao erário fundadas na prática de ato de improbidade administrativa doloso tipificado na Lei de Improbidade Administrativa - Lei 8.429/1992' (grifo nosso) , conforme tese anteriormente definida.
6. A conclusão afasta, em nosso sentir, a possibilidade de a Corte de Contas continuar a empregar, no exame de suas TCEs, a Súmula TCU 282, segundo a qual 'As ac¿o¿es de ressarcimento movidas pelo Estado contra os agentes causadores de danos ao era¿rio sa¿o [em quaisquer casos] imprescriti¿veis', por veicular interpretação que não mais se coaduna com o entendimento do STF.
7. Ao mesmo tempo, exige que o TCU se debruce a respeito do prazo e regime prescricionais aplicáveis à pretensão ressarcitória exercida em sede de processo de contas, na medida em que sobre isso não disse a decisão do STF, inclusive por refugir à matéria de direito que lhe fora submetida na oportunidade.
8. Assim, não havendo, na Lei 8.443/1992 ou em qualquer outro diploma legal, disposição específica, incumbe à Corte de Contas apontar, em atenção ao postulado da segurança jurídica e à vista dos parâmetros legislativos existentes, o arcabouço normativo aplicável, de forma a orientar os trabalhos no âmbito do Tribunal e nortear seus jurisdicionados.
9. Isso já foi feito no que tange especificamente à pretensão sancionatória, no Acórdão 1441/2016-TCU-Plenáriolenário (relator Ministro Benjamin Zymler; redator Ministro Walton Alencar Rodrigues) , por ocasião da apreciação de incidente de uniformização de jurisprudência - ante a prevalência, àquele tempo, da tese da imprescritibilidade em qualquer hipótese da pretensão de ressarcimento ao erário. Ali se definiu a aplicação das regras gerais de prescrição, tratadas no Código Civil, aos processos de controle externo, inclusive quanto ao prazo decenal do art. 205 daquele diploma legal, aplicável quando inexistente prazo específico.
10. Mesmo que reparação e penalidade tenham naturezas distintas, este membro do Ministério Público entende pela aplicação do mesmo regime e prazo decenal à pretensão de ressarcimento, no controle externo, pelas mesmas razões empregadas pelo Tribunal em relação à pretensão sancionatória, em deferência à jurisprudência da Corte de Contas e, também, como forma de assegurar a uniformidade dos critérios de contagem do prazo prescricional.
11. Não se ignora a existência de alguma divergência quanto à aplicação, no âmbito do Direito Público, das normas gerais de prescrição do Código Civil, pela especial pertinência do diploma às relações jurídicas de Direito Privado. Porém, disposições do Código Civil têm, sim, teor de normas gerais de Direito, aplicáveis também ao Direito Público à falta de norma específica.
12. Cumpre esclarecer que a aplicação do regramento do Código Civil à prescrição no âmbito do TCU se faz por incidência direta, na condição de regra geral, o que dispensa o suprimento de lacuna legal, por meio de analogia. Nesse sentido, cabe transcrever excerto da manifestação do Ministro Walton Alencar Rodrigues, assente no voto revisor aprovado pelo Plenário do TCU quando da prolação do Acórdão 1.441/2016:
'O silêncio da Lei 8.443/1992, acerca da prescrição da multa, não abre lacuna a ser colmatada por analogia, mas hipótese de incidência da regra geral de prescrição, contida na legislação civil codificada.
Haveria, portanto, quando menos, lei formal, dispondo sobre a prescrição do dever-poder sancionador do Tribunal. A expressa disposição legal impede o uso da analogia, porque o instituto somente tem lugar na hipótese de omissão da lei. Essa, aliás, a dicção do art. 4º da Lei de introdução às normas do direito brasileiro, que transcrevo:
'Art. 4º Quando a lei for omissa, o juiz decidirá o caso de acordo com a analogia, os costumes e os princípios gerais de direito.' (grifos meus) 
No caso em exame, não há lacuna a ser preenchida por analogia com o direito público ou civil, mas regra de incidência direta, assentada no art. 205 do Código Civil.
Por essas razões, afasto-me das conclusões trazidas pelo e. relator, no sentido de que o Tribunal haveria de subordinar seu poder-dever de impor sanções à prescrição quinquenal, por ser esse o prazo preponderante 'no microssistema do Direito Público'. 
Manifesto-me, pois, pela incidência da regra geral de prescrição assentada no Código Civil, aplicável a todos os casos em que a lei sobre ela não dispuser explicitamente.'
 (grifos nossos e do original) 
13. A mesma linha de raciocínio ora defendida foi desenvolvida no parecer proferido pelo então Procurador-Geral do MP/TCU, Dr. Paulo Soares Bugarin, no âmbito do TC Processo 030.926/2015-7, conforme demonstra o trecho seguinte:
'12. Sobre o uso do Código Civil para extrair a norma jurídica aplicável à prescrição da pretensão punitiva afeta às relações de Direito Público, entendo que, sem embargo de reconhecer os contornos próprios de cada disciplina, não se pode delimitar de forma estanque as esferas entre Direito Civil e Direito Administrativo, Direito Público e Direito Privado. Nesse sentindo, para alguns doutrinadores, a crescente constitucionalização do Direito Civil (expoente do Direito Privado) e do Direito Administrativo (expoente do Direito Público) contribui para a dificuldade, em qualificadas dimensões, na contraposição pura e simples entre Direito Público e Privado. 
13. Com efeito, nem tudo que está dentro do Código Civil é propriamente, ou exclusivamente, matéria de Direito Civil. Não se pode olvidar que o CC/2002 também dispõe de matérias consideradas de cunho administrativo, tais como: conceituação de pessoa jurídica de direito público (arts. 40 e 41) ; responsabilidade civil de pessoa jurídica de direito público (art. 43) ; fundações (art. 62 e seguintes) ; bens públicos (art. 98 e seguintes) ; desapropriação (art. 1.275, inciso V, considerada como causa de perda da propriedade imóvel) ; as restrições ao uso anormal da propriedade (art. 1.277 e seguintes) ; a passagem forçada (art. 1.285) ; a imposição de passagem de cabos e tubulações (art. 1.286) ; a regulação das águas e questão dos aquedutos (art. 1288 e seguintes) ; a limitação entre prédios (art. 1.297) e o direito de construir (art. 1299 e seguintes) .
14. Da mesma forma, diversos institutos do Direito Civil são corriqueiramente utilizados pelo Tribunal, inclusive em sua atuação sancionadora, a exemplo da solidariedade passiva (arts. 275 a 285 do CC/2002) e da desconstituição da personalidade jurídica de empresas (art. 50 do CC/2002) .
15. Desta forma, data vênia, não se mostra despropositado ou inadequado utilizar a disciplina do Código Civil para se estabelecer prazo prescricional aplicável ao TCU.'
 (peça 3, p. 3, do TC Processo 030.926/2015-7 - grifos nossos e do original) 
14. Tendo em vista a adoção do Código Civil como marco legal a nortear a tese ora defendida, cabe verificar qual seria o marco temporal a ser adotado pelo Tribunal como início da contagem do prazo prescricional para o exercício da pretensão de ressarcimento.
15. O Código Civil, em seu art. 189, estabelece que 'violado o direito, nasce para o titular a pretensão, a qual se extingue, pela prescrição, nos prazos a que aludem os arts. 205 e 206'. Para a atividade de controle externo, o momento de violação do direito pode ser associado à data da ocorrência da irregularidade, ou seja, da prática de algum ilícito que acarrete dano aos cofres públicos. Esse seria, portanto, o marco inicial para o exercício da pretensão condenatória do TCU, pelo qual se dá a 'apuração dos fatos, identificação dos responsáveis e quantificação do dano', ex vi do disposto no art. 8º da Lei 8.443/1992.
16. Há que se reconhecer, contudo, a suspensão do curso do prazo prescricional sempre que momentaneamente obstado o prosseguimento no exercício da pretensão por razão unicamente imputável ao responsável, a exemplo da submissão extemporânea de elementos adicionais. Uma vez obstada, temporariamente, a pretensão, não deve ter curso a prescrição, por necessária simetria, na medida em que a última constitui, justamente, o prazo legal de exercício da primeira.
17. O referido entendimento é extraído do item 9.1.5 do Acórdão 1441/2016-TCU-Plenáriolenário:
'9.1. deixar assente que:
 (...) 
9.1.5. haverá a suspensão da prescrição toda vez que o responsável apresentar elementos adicionais de defesa, ou mesmo quando forem necessárias diligências causadas por conta de algum fato novo trazido pelos jurisdicionados, não suficientemente documentado nas manifestações processuais, sendo que a paralisação da contagem do prazo ocorrerá no período compreendido entre a juntada dos elementos adicionais de defesa ou da peça contendo o fato novo e a análise dos referidos elementos ou da resposta da diligência, nos termos do art. 160, §2º, do Regimento Interno;'
 (grifo nosso) 
18. Raciocínio semelhante se aplica às hipóteses em que o exercício da pretensão de ressarcimento restar intencionalmente obstaculizado em virtude de conduta fraudulenta dos responsáveis, dissimuladora da irregularidade ensejadora do dano ao erário, com fins a lhes assegurar a impunidade e a retenção de eventuais vantagens ilícitas. Nesses casos, admitir o curso da prescrição desde a ocorrência da irregularidade lhes permitiria beneficiarem-se da própria conduta fraudulenta, da própria torpeza, de forma incompatível com a boa-fé objetiva.
19. Ainda que a lei seja omissa quanto a tal hipótese impeditiva da prescrição, ela decorre da própria lógica da prescrição e do ditame da boa-fé objetiva que, como princípio geral de direito, presta-se à colmatação de lacunas, nos termos do art. 4º da Lei de Introdução às Normas do Direito Brasileiro (LINDB) .
20. Orientações semelhantes são identificadas na jurisprudência do STJ:
' (...) 5. Outro relevante e grave aspecto a ser destacado é a intenção deliberada do Sr. Hélio Viana Freitas em obstar a realização de sua citação, como atestado pelo meirinho, em 9.7.2009. Ao argumentar a existência de prescrição, quando se escondeu intencionalmente e só compareceu aos autos em virtude da realização de penhora on-line nas suas contas correntes, denota propósito de 'beneficiar-se com a própria torpeza'. Tal conduta não encontra amparo jurídico e não pode ser chancelada pelo Poder Judiciário. Precedentes: AgInt nos EDcl no AREsp 1.013.829/RJ, Rel. Min. Marco Aurélio Bellizze, Terceira Turma, DJe 14.8.2018; REsp 1.740.260/RS, Rel. Min. Ricardo Villas Bôas Cuevas, Terceira Turma, DJe 29.6.2018; AgRg no REsp 1.398.155/RN, Rel. Min. Benedito Gonçalves, Primeira Turma, DJe 28.9.2015; REsp 1.366.694/MG, Rel. Min. Mauro Campbell Marques, Segunda Turma, DJe 17.4.2013.
 (...) '
 (REsp 1770249/RJ, Rel. Ministro HERMAN BENJAMIN, SEGUNDA TURMA, julgado em 8/11/2018, DJe 19/11/2018) (grifos nossos) 
'ADMINISTRATIVO. CONTRATO. INADIMPLÊNCIA. ANTECIPAÇÃO DO VENCIMENTO. PRAZO DE PRESCRIÇÃO. MANUTENÇÃO DO TERMO INICIAL.
1. Trata-se de ação monitória referente ao contrato de abertura de crédito para financiamento estudantil em que a origem afastou a prescrição reconhecida pelo juízo de primeiro grau.
2. Esta Corte pacificou seu entendimento no sentido de que, mesmo diante do vencimento antecipado da dívida, subsiste inalterado o termo inicial do prazo de prescrição - no caso, o dia do vencimento da última parcela, 10.2.2008. Precedentes.
3. Note-se, ainda, que a ninguém é admitido valer-se da própria torpeza. Ora, entender em favor da antecipação do prazo em questão beneficiaria o próprio devedor que criou o óbice para o recebimento do crédito.
4. Recurso especial não provido.'
 (REsp 1247168/RS, Rel. Ministro MAURO CAMPBELL MARQUES, SEGUNDA TURMA, julgado em 17/5/2011, DJe 30/5/2011) (grifos nossos) 
21. A circunstância impeditiva da prescrição de que aqui se cogita guarda coerência, ainda, com a teoria da actio nata em sua feição subjetiva, sob a qual não há se falar em inércia daquele a quem caberia exercer a ação sem que ele detenha condições de saber do próprio ato irregular. Segundo a teoria, é a partir da efetiva ciência da violação da ordem jurídica que exsurge a pretensão e, por corolário, a fluência do prazo para o seu regular exercício, haja vista que, repise-se, não se tem por razoável exigir do titular da pretensão o seu devido exercício antes mesmo de que tenha ciência sobre o fato irregular ou seus efeitos (no caso, o dano ao erário) . Nessa linha é o seguinte julgado do STJ:
'PROCESSUAL CIVIL E ADMINISTRATIVO. RECURSO ESPECIAL. APREENSÃO DE VEÍCULO REVERTIDA JUDICIALMENTE. DANOS EMERGENTES. PRESCRIÇÃO. TERMO INICIAL. PRINCÍPIO DA ACTIO NATA. (...) 
1. O curso do prazo prescricional do direito de reclamar inicia-se somente quando o titular do direito subjetivo violado passa a conhecer o fato e a extensão de suas consequências, conforme o princípio da actio nata. (...) .
 (...) '
 (REsp 1257387/RS, Rel. Ministra ELIANA CALMON, SEGUNDA TURMA, julgado em 5/9/2013, DJe 17/9/2013 - grifos nossos) 
22. Registre-se que a adoção da teoria da actio nata, em sua subjetiva acepção, é medida que, para além de juridicamente razoável - vez que permite à prescrição operar, de fato, como instrumental garantidor da ordem e segurança jurídicas, em vez de favorecer unicamente ao interesse privado do agente dissimulador - desvela-se imprescindível aos casos em que se apuram danos decorrentes de ilícitos de maior complexidade, que, pela própria natureza de que se revestem, não têm percepção prontamente evidenciadas e, portanto, são impassíveis de ciência imediata pelos órgãos de controle da gestão pública.
23. Não estamos a olvidar que, ao se considerar como termo inicial da prescrição o momento em que o detentor da legítima pretensão obtém (ou poderia obter) a inequívoca ciência do ato irregular, poderá haver situações em que o início do prazo prescricional remanesça suspenso por prazo demasiadamente longo, o que poderia culminar em indesejável prejuízo ao devido processo legal. Para situações tais, caberia ao Tribunal avaliar, como já faz atual e rotineiramente, se o desproporcional lapso desde a prática da irregularidade ensejadora de dano tem o condão de prejudicar o contraditório e a ampla defesa, a exemplo do que preconiza o inciso II do art. 6º da Instrução Normativa TCU 71/2012.
24. Ressalvamos, ainda, a hipótese em que, a despeito do decurso do prazo prescricional, verificam-se indicativos de ato doloso de improbidade administrativa tipificado na Lei 8.429/1992 como causa de dano ao erário, o que, em tese, revestiria a pretensão ressarcitória de imprescritibilidade. Ainda que não caiba ao TCU a capitulação formal da conduta sob tal categoria jurídica, não há impedimento a que o Tribunal prossiga no desempenho de sua atividade fiscalizatória, se assim justificarem a materialidade e a relevância do fato, valendo-se de sua expertise na apuração do dano de modo a, inclusive, subsidiar eventual atuação em juízo do Ministério Público comum ou da própria pessoa jurídica lesada - conforme legitimidade que lhes atribui o art. 17 da Lei 8.429/1992 -, com fins à persecução do ressarcimento ao erário.
25. Em vista dos parâmetros acima apontados, verifica-se a ocorrência da prescrição da pretensão ressarcitória. O termo inicial para a contagem do prazo prescricional se deu em 15/9/2008, data da apresentação da prestação de contas final (peça 1, p. 162) , e o ato que ordenou a citação dos responsáveis foi emitido em 21/3/2019 (peça 39) , mais de dez anos desde o advento das pretensões sancionatória e ressarcitória do TCU, portanto.
***
26. Caso não venha a ser acolhida a contagem do prazo prescricional com fundamento na tese decenal anteriormente defendida, propomos, subsidiariamente, a aplicação, por analogia, da Lei 9.873/1999, a qual estabelece prazo quinquenal e regime específico de prescrição para o exercício de ação punitiva pela Administração Pública Federal direta e indireta e dá outras providências.
27. Ainda que o controle externo não se confunda com o exercício sancionatório do poder de polícia - de cuja prescrição a lei trata -, nada impede a adoção da referida norma, com fins à integração normativa - se considerada a existência de lacuna legislativa - por ser a que apresenta, no âmbito específico do regime jurídico de Direito Público, maior aderência às especificidades do controle externo, no que tange à sua face persecutória e ao seu caráter não judicial.
28. Em favor da aplicação da Lei 9.873/1999, não poderíamos deixar de mencionar as abalizadas contribuições do então Procurador-Geral do Ministério Público de Contas da União, Dr. Lucas Rocha Furtado, no TC Processo 001.753/2002-3, e da atual Procuradora-Geral, Dra Cristina Machado da Costa e Silva, no TC Processo 020.635/2004-9.
29. Ressalta-se a completude do regime prescricional da Lei 9.873/1999, conforme apontado pela Procuradora-Geral do MP/TCU no mencionado parecer, dispondo a norma do marco inicial de contagem do prazo, na 'data da prática do ato [irregular]', e das respectivas causas interruptivas, enumeradas no seu artigo 2º:
Art. 2o Interrompe-se a prescrição da ação punitiva:
I - pela notificação ou citação do indiciado ou acusado, inclusive por meio de edital;
II - por qualquer ato inequívoco, que importe apuração do fato;
III - pela decisão condenatória recorrível.
IV - por qualquer ato inequívoco que importe em manifestação expressa de tentativa de solução conciliatória no âmbito interno da administração pública federal.
30. À exceção do inciso IV do art. 2º da Lei 9.873/1999, nota-se que as causas interruptivas indicadas nos incisos I a III constituem eventos sucessivos. Após efetuadas as apurações iniciais, com marco interruptivo demarcado por 'qualquer ato inequívoco, que importe apuração do fato' (inciso II) , e estando presentes as condições de procedibilidade, forçosamente deverá ser promovida 'a notificação ou citação do indiciado ou acusado' (inciso I) , visto constituir tal ato de comunicação pressuposto de oportunização do contraditório e, assim, condição de validade de eventual condenação, à luz do devido processo legal. Suceder-lhes-á, igualmente, 'a decisão condenatória recorrível' (inciso III) , se for o caso.
31. Assim, devem ser entendidas como causas sucessivas e não repetíveis de interrupção do prazo prescricional, à semelhança do que se observa no Direito Penal, onde, de igual modo, o legislador optou pelo estabelecimento de causas interruptivas sucessivas, a exemplo do recebimento da denúncia e da publicação da sentença ou acórdão condenatórios recorríveis (art. 117, incisos I e IV, do Código Penal) .
32. Na lição de Marcelo Madureira Prates, com a qual este membro do Ministério Público se alinha:
' (...) no que toca aos atos que interrompem a prescrição administrativa, acreditamos que os atos interruptivos previstos no art. 2º [incisos I a III] da Lei nº 9.873/99 constituem sucessão cronológica de atos não-repetíveis nem substituíveis, o que implica que cada ato aí previsto somente possa ocorrer uma única vez e em momento determinado, já que, praticado o ato posterior, extingue-se a possibilidade de praticar o ato logicamente anterior. Essa visão coaduna-se com aquela e, mais ainda, dela decorre, de que o processo administrativo punitivo há de ser visto como uma sucessão cronológica de quatro fases fundamentais, quais sejam:
 (1) investigativa, destinada à apuração dos fatos suspeitos, é dizer, à coleta de elementos indiciários sobre a materialidade do fato e a autoria;
 (2) contraditória, a qual se inicia com a citação do suposto infrator, visando a lhe garantir contraditório e ampla defesa;
 (3) decisória, referente à decisão inicial recorrível; e
 (4) recursal, em que há a decisão final no plano administrativo.'
 (p. 905 - grifos nossos e do original) 
33. Transpondo-se os eventos previstos nos incisos I a IV do art. 2º da Lei 9.873/1999 para o contexto do processo de contas, pode ser feito o seguinte cotejo:
	CAUSA INTERRUPTIVA PREVISTA NO ART. 2º DA LEI 9.873/1999
	PROVIDÊNCIA E CORRESPONDENTE MOMENTO DE CARACTERIZAÇÃO
	INSTÂNCIA RESPONSÁVEL
 (sem possibilidade de repetição do 'ato inequívoco' que já tenha sido praticado por outra instância) 

	II - por qualquer ato inequívoco, que importe apuração do fato;
	Data do ato administrativo praticado na fase investigativa ou do documento (relatório de fiscalização etc.) que caracterize o 'ato inequívoco', com a 'reunião de elementos mínimos de convicção para a caracterização de um ilícito (materialidade do fato e autoria) ', acompanhado da determinação de providências para averiguar a ocorrência do dano e a identificação dos responsáveis.
	· Órgão ou entidade responsável pelo repasse dos recursos
· Controle Interno
· TCU
· Outras instâncias de controle (autoridades policiais, Ministério Público, entre outras) 

	IV - por qualquer ato inequívoco que importe em manifestação expressa de tentativa de solução conciliatória no âmbito interno da administração pública federal.
	Primeira possibilidade: data em que o responsável manifesta sua intenção, na fase interna da TCE, de 'recolher o valor principal integral atualizado monetariamente, sem a incidência de juros moratórios, nos termos do art. 12, § 2º, da Lei 8.443, de 16 de julho de 1992' (caput do art. 13-A da Instrução Normativa TCU 71/2012) ou a data em que o responsável providencia tal recolhimento e, em seguida, apenas comunica tal providência à Administração (sujeito à complementação de valores) .
	· Órgão ou entidade responsável pelo repasse dos recursos

		Segunda possibilidade (desde que não implementada a primeira) : data em que o responsável manifesta, na fase externa da TCE, sua intenção de recolher o débito, ou recolhe o montante que entende devido e, em seguida, comunica tal providência ao TCU (sujeito à complementação de valores) .
	· TCU

	I - pela notificação ou citação do indiciado ou acusado, inclusive por meio de edital;
	Data da ciência da citação pelos responsáveis ou de publicação do edital no DOU.
	· TCU

	III - pela decisão condenatória recorrível.
	Data da prolação do acórdão condenatório (sujeito a recurso) .
	· TCU

34. Quanto à hipótese do inciso I do art. 2º da Lei 9.873/1999, defendemos a sua caracterização, no âmbito do controle externo, apenas quando o responsável toma ciência da citação efetuada pelo TCU (ou quando é publicado o edital de citação no DOU) . Não se deve considerar, para tanto, as eventuais notificações anteriores encaminhadas ao responsável, mesmo que tenha havido sua respectiva ciência, por não constituírem atos essenciais e suficientes de comunicação.
35. Conforme assentado na jurisprudência do TCU, somente a citação realizada pelo Tribunal cumpre o efetivo papel de abertura do contraditório e da ampla defesa, de modo que somente sua falha ou ausência têm o condão de invalidar eventual juízo condenatório:
'A ausência de notificação do responsável na fase interna do processo de tomada de contas especial não implica vício, porquanto a fase interna constitui procedimento inquisitório de coleta de provas, assemelhado ao inquérito policial, e a fase externa, que se inicia com a autuação do processo no TCU, é que garante o direito à ampla defesa e ao contraditório.'
 (Acórdão 653/2017-TCU-Segunda Câmara - Relator: Ministro Augusto Nardes) 
'Não há obrigatoriedade de oferecimento de contraditório na fase interna de tomada de contas especial, razão por que a ausência de notificação de responsável nessa fase não prejudica o andamento do processo no TCU. O direito à ampla defesa e ao contraditório deve ser garantido na fase externa.'
 (Acórdão 1514/2007-TCU-Segunda Câmara - Relator: Ministro Ubiratan Aguiar) 
36. Advertimos que, a despeito da impertinência da única causa suspensiva expressamente prevista na Lei 9.873/1999 (art. 3º, inciso I) com as pretensões ressarcitória e sancionatória do controle externo, a opção pela aplicação do referido marco legislativo não impede que sejam admitidas outras hipóteses suspensivas, ou mesmo impeditivas, pelas razões já expostas anteriormente neste parecer.
37. Por derradeiro, no que diz respeito ao exame da unidade técnica acerca da prescrição, sob as balizas da Lei 9.873/1999, registramos que não se mostra razoável acatar como termo inicial da contagem do prazo prescricional o dia em que o processo ingressou no TCU, a partir do entendimento da unidade técnica sobre o que decidiu o STF na Ação Direta de Inconstitucionalidade (ADI) 5509, senão vejamos.
38. Tanto o art. 189 do Código Civil quanto o art. 1º da Lei 9.873/1999 remetem, para fins de termo inicial do cômputo do prazo prescricional, à data da ocorrência da irregularidade como regra geral.
39. Ainda que se possa reconhecer a especificidade de determinadas atuações do controle externo, para fins de afastar a aplicação estrita do termo inicial da lei - como aquelas decorrentes do exame de prestações de contas constitucionalmente devidas (nos termos do parágrafo único do art. 70 da Constituição Federal) , quando o termo inicial deve ser contado da data da prestação das contas, não julgamos razoável a tese que defende, neste caso concreto, adotar como termo inicial da atividade persecutória estatal a data de envio do processo ao órgão de controle, porquanto não se identifica, no caso, que a demora da evidenciação da irregularidade pode ser imputada ao responsável, pelo emprego de meios fraudulentos e/ou dissimulatórios, a fim de assegurar a sua impunidade, em afronta ao princípio da boa-fé objetiva.
40. Mesmo que consideremos mais adequado o critério subjetivo para a definição do marco inicial da prescrição, melhor prestigia a segurança jurídica a opção pelo momento em que a irregularidade poderia ser conhecida pelo ofendido - no caso, a Administração Pública -, e não o momento da efetiva documentação da ciência, sob pena de se fazer recair sobre o particular o ônus da demora na percepção da suposta ilegalidade pelos competentes órgãos e estruturas de controle. Em outros termos, entendemos que a postergação do termo inicial, tal como pretendida pela unidade técnica, impõe ao controle a demonstração da impossibilidade de conhecimento prévio da irregularidade, o que não se vislumbra na hipótese.
***
41. Por fim, consignamos que os dois caminhos aqui apresentados bem se prestam aos mesmos desideratos, quais sejam, evitar a perpetuação de situações individuais de incerteza jurídica e, indiretamente, garantir um contraditório minimamente tempestivo, essencial à ampla defesa, em termos substantivos - já que essa acaba, de algum modo, fragilizada diante de longo lapso temporal entre o seu exercício e os fatos de que trata -, sem significar obstáculo leonino à relevantíssima busca pelo ressarcimento do erário, dada a complexidade burocrática que envolve. Estão em linha, ainda, com a tese prevalecente no STF, da prescritibilidade da pretensão de ressarcimento ao erário como regra.
42. Nesse sentido, servem de desfecho à presente discussão as ponderações do Ministro Benjamin Zymler, apresentadas na parte inicial do voto que fundamentou o Acórdão 1314/2013-TCU-Plenário:
'13. De ini¿cio, anoto que nenhuma das posic¿o¿es defendidas - prescric¿a¿o quinquenal por analogia a diversas normas de Direito Pu¿blico e prescric¿a¿o decenal com base no Co¿digo Civil - refoge aos padro¿es da razoabilidade. A questa¿o e¿ controversa, mormente pela falta de disposic¿a¿o legal especi¿fica a regular o instituto da prescric¿a¿o nos processos de controle externo.' (grifo nosso) 
43. Conforme mencionado anteriormente, o STF rejeitou os embargos de declaração opostos pela AGU, no RE 636.886. Assim, aspectos relevantes atinentes à matéria - tais quais o prazo prescricional aplicável, assim como o respectivo termo inicial, além dos marcos interruptivos e suspensivos - não foram objeto de exame em sede dos referidos embargos.
44. É oportuno mencionar que, na sessão plenária de 25/8/2021, a presidente da Corte de Contas da União, Ministra Ana Arraes, comunicou sobre a previsão de ser realizada, em 15/9/2021, sessão extraordinária do Plenário para deliberar sobre a prescrição da pretensão ressarcitória, tendo em vista as decisões proferidas pelo STF no RE 636.886. Em informação divulgada por meio do Info-Segepres nº 2, de 14/9/2021, noticiou-se o adiamento da referida sessão extraordinária, e, na sessão plenária realizada em 1/12/2021, por deliberação do Colegiado, a apreciação do processo em que se discute o tema foi adiada para a sessão do Plenário de 9/3/2022, ocasião na qual foi proferido o Acórdão 459/2022-TCU-Plenário, contendo, em seu subitem 9.8, ordem para que a Secretaria-Geral de Controle Externo (Segecex) forme grupo técnico de trabalho para apresentar ao Plenário do TCU 'projeto de normativo que discipline, de forma completa e detalhada, o tema da prescrição da pretensão ressarcitória e da prescrição da pretensão punitiva, tendo por base jurisprudência predominante do STF, adequando-a às especificidades das diversas formas de atuação da Corte de Contas.
45. Nesse sentido, este membro do Parquet considera prudente que se aguarde a definição plenária sobre o tema. Evita-se, assim, que decisões diversas e/ou contraditórias sobre essa temática venham a ser prolatadas pela Corte de Contas.
***
46. Diante do exposto, este representante do Ministério Público de Contas da União, em discordância parcial com a proposta formulada pela unidade técnica (peças 90 e 91) , manifesta-se pela adoção das seguintes providências:
i)  o sobrestamento do julgamento deste recurso de reconsideração, nos termos do art. 47 da Resolução TCU 259/2014, diante da pendência da definição plenária do Tribunal de Contas da União a respeito da prescrição da pretensão ressarcitória; e
ii)  após fixado o entendimento do Plenário da Corte de Contas da União sobre a questão de direito relacionada à prescrição da pretensão de ressarcimento ao erário, a retomada do julgamento deste recurso de reconsideração.
47. Caso o relator não acolha a proposta supra, este membro do Parquet sugere dar provimento parcial ao presente recurso de reconsideração com vistas a tornar insubsistente a condenação em débito de Geraldo Fernandes de Oliveira constante do subitem 9.1 do Acórdão 4771/2021-TCU-Primeira Câmara, porém, mantendo o julgamento pela irregularidade de suas contas, eis que ocorrida a prescrição da pretensão ressarcitória."
	É o Relatório.

José Fernando Santos dos Santos (14.671/OAB-PA), representando Geraldo Fernandes de Oliveira

Procurador Rodrigo Medeiros de Lima

RECURSO DE RECONSIDERAÇÃO EM TOMADA DE CONTAS ESPECIAL. CONTAS JULGADAS IRREGULARES POR IMPROPRIEDADES RELACIONADAS A CONVÊNIO, COM IMPUTAÇÃO DE DÉBITO. CONHECIMENTO DO RECURSO. RECONHECIMENTO DA EXISTÊNCIA DE PRESCRIÇÃO. ARQUIVAMENTO DO PROCESSO, SEM JULGAMENTO DE MÉRITO.

TOMADA DE CONTAS ESPECIAL (TCE)

Secretaria de Recursos - Serur

Trata-se de recurso de reconsideração interposto por Geraldo Fernandes de Oliveira, ex-prefeito municipal de Bannach/PA, contra o Acórdão 4771/2021-TCU-Primeira Câmara (Relator: Ministro-Substituto Augusto Sherman Cavalcanti) , o qual julgou irregulares suas contas e lhe imputou débito de R$ 83.499,05 (valores de 5/8/2008) , em razão de irregularidades relacionadas ao Convênio 10.011/2006, celebrado entre o Instituto Nacional de Colonização Agrária - Incra e a Prefeitura Municipal de Bannach/PA, objetivando a execução de 23 km de estradas vicinais, sendo 16 km no Projeto de Assentamento Araguaxin II e 7 km no Projeto de Assentamento Jacira II - PA Jacira II. 
2.	Em suas alegações recursais, Geraldo Fernandes de Oliveira sustentou, em síntese, que: (i)  teria ocorrido a "prescrição intercorrente, pelo transcurso de mais de cinco anos entre a data da autuação da prestação de contas do convênio e a notificação do responsável"; (ii) o engenheiro do Incra atestou que, apesar de 8,44% dos serviços não terem sido executados, foi atingido o objetivo social do convênio; (iii) as falhas existentes poderiam, então, ser consideradas de natureza formal.
3.	A Secretaria de Recursos - Serur se manifestou pela inocorrência da prescrição e pela inexistência de fatos ou argumentos novos que justifiquem a alteração da deliberação proferida. Opinou, assim, pelo conhecimento e não provimento do apelo. A unidade técnica adotou como marco inicial da contagem prescricional o dia 6/1/2017, data do recebimento da TCE nesta Corte. 
4.	O Ministério Público junto ao TCU - MPTCU divergiu da Serur. Destacou a existência de "pendência da definição plenária do Tribunal a respeito da prescrição da pretensão ressarcitória", o que, em seu juízo, justificaria o sobrestamento dos autos. De outra sorte, entendeu que, adotado o prazo prescricional fundado no Código Civil, teria ocorrido a prescrição, uma vez que a prestação de contas ocorreu em 15/9/2008 e o ato que ordenou a citação foi emitido em 21/3/2019, mais de dez anos desde aquele marco inicial. Discorreu sobre a eventual aplicação das balizas constantes da Lei 9.873/1999 e divergiu do marco inicial utilizado pela Serur, por entender que "não se mostra razoável acatar como termo inicial da contagem do prazo prescricional o dia em que o processo ingressou no TCU". Apesar disso, o Parquet não trouxe conclusão específica sobre a existência de eventual prescrição sob esse regime. No mérito, opinou pelo sobrestamento dos autos até que o TCU se manifeste definitivamente acerca da prescrição da pretensão ressarcitória ou, na hipótese de não acolhimento dessa proposta, pelo provimento parcial do recurso "com vistas a tornar insubsistente a condenação em débito de Geraldo Fernandes de Oliveira constante do subitem 9.1 do Acórdão 4771/2021-TCU-Primeira Câmara, porém, mantendo o julgamento pela irregularidade de suas contas, eis que ocorrida a prescrição da pretensão ressarcitória".
5.	Feito esse breve resumo, passo a decidir.
6.	Preliminarmente, ratifico meu despacho de conhecimento do recurso, ante o preenchimento dos requisitos de admissibilidade previstos nos arts. 32 e 33 da Lei 8.443/1992.
7.	No que se refere à questão prejudicial, destaco a edição da Resolução-TCU 344/2022, que regulamenta, no âmbito do TCU, a prescrição para o exercício das pretensões punitiva e de ressarcimento. Em síntese, aquele normativo dispôs que a prescrição, nos processos de controle externo em curso neste Tribunal, observará o disposto na Lei 9.873/1999 e que prescrevem em cinco anos as pretensões punitivas e de ressarcimento.
8.	Resta superada, portanto, a questão levantada pelo MPTCU e que, em seu entender, justificaria o sobrestamento dos autos. 
9.	Aquele normativo dispôs que, para as situações análogas às discutidas nestes autos, o prazo de prescrição será contado da data da apresentação da prestação de contas ao órgão competente para a sua análise inicial. Estabeleceu também que a prescrição se interrompe pela notificação, oitiva, citação ou audiência do responsável, ou, ainda, por qualquer ato inequívoco de apuração dos fatos, inclusive aqueles praticados na fase interna da TCE. 
10.	No caso especificamente discutido neste processo, a prestação de contas final do convênio foi apresentada em 15/9/2008, como demonstra o expediente constante da peça 32, p. 11. A tabela abaixo demonstra a cronologia dos fatos: 
	Ato
	Data

	Emissão do Relatório Financeiro, no Incra, o qual apontou inconsistências na prestação de contas (peça 1, p. 161) 
	4/12/2008

	Expedição de memorando pela Comissão de TCE solicitando a formalização do processo (peça 1, p. 4) 
	12/7/2010

	Emissão do Relatório de TCE (peça 1, p. 196) 
	17/9/2013

	Emissão do "Relatório Técnico de Análise de Prestação de Contas Final" (peça 1, p. 215) 
	5/5/2016

	Notificação do responsável (peça 2, p. 15) 
	15/6/2016

	Emissão do Relatório Complementar de TCE (peça 2, p. 23) 
	30/6/2016

	Emissão do Relatório de Auditoria da Secretaria de Controle Interno - PR (peça 2, p. 29) 
	18/11/2016

	Realização, pela Secex-PA, de diligências ao Banco do Brasil e ao Incra (peças 14 e 32-33) 
	9/8/2017 e 19/6/2018

	Citação de Geraldo Fernandes de Oliveira 
	21/3/2019

11.	O recorrente alegou que a existência de um lapso temporal que atrairia "o instituto da prescrição intercorrente administrativa".
12.	Da tabela acima, se constata que houve a paralisação do procedimento administrativo no âmbito interno da TCE, mais especificamente entre a prática dos atos que denominei de "Expedição de memorando pela Comissão de TCE solicitando a formalização do processo" e "Emissão do Relatório de TCE", destacados acima, por período superior a três anos.
13.	A propósito, estabelece o §1º do art. 1º da Lei 9.873/1999 que "incide a prescrição no procedimento administrativo paralisado por mais de três anos, pendente de julgamento ou despacho, cujos autos serão arquivados de ofício ou mediante requerimento da parte interessada, (...) ". Esse instituto foi prestigiado no art. 8º da Resolução-TCU 344/2022, ao disciplinar, com texto bastante similar, que "Incide a prescrição intercorrente se o processo ficar paralisado por mais de três anos, pendente de julgamento ou despacho, sem prejuízo da responsabilidade funcional decorrente da paralisação, se for o caso".
14.	Após a edição da Resolução-TCU 344/2020, este Tribunal tem reconhecido a ocorrência da prescrição intercorrente em face da ausência de andamento regular do processo em sua fase interna. Nesse sentido, menciono, entre outras deliberações, os Acórdão 7874/2022-TCU-Primeira Câmara (Relator: Ministro Walton Alencar Rodrigues) , 7726/2022 - 1ª Câmara (Relator: Ministro-Substituto Augusto Sherman Cavalcanti) e 7055/2022 - 2ª Câmara (Relator: Ministro Bruno Dantas) . 
15.	Considerando a paralisação do processo por prazo superior ao previsto naquele dispositivo, sem que se identifique a existência de qualquer de suas causas interruptivas, reconheço a existência da prescrição e, nos termos do art. 11 da Resolução-TCU 344/2022, manifesto-me pelo arquivamento dos autos.  
	Ante o exposto, voto no sentido de que o colegiado adote a deliberação que ora lhe submeto.
TCU, Sala das Sessões, em 22 de novembro de 2022.
JORGE OLIVEIRA 
Relator